臺灣高等法院刑事判決　　　　　　　　　　　　九十二年度交上更(一)字第二四號
　　上　訴　人
　　即　被　告　甲○○
　　　　　　　　　　　　原住彰.
　　選任辯護人　劉明鏡律師
右上訴人因過失致死案件，不服臺灣臺北地方法院八十九年度交訴字第一０號，中華
民國八十九年九月三十日第一審判決（起訴案號：臺灣臺北地方法院檢察署八十八年
度偵字第二三三五七號），提起上訴，經判決後，由最高法院發回更審，本院判決如
左：
    主  文
原判決關於甲○○部分撤銷。
甲○○從事業務之人，因業務上之過失致人於死，處有期徒刑壹年。
    事  實
一、甲○○係欣欣客運股份有限公司司機，駕駛該公司車號ＡＣ｜四九六號營業大客
    車營業，為從事駕駛業務之人。民國（下同）八十八年十月十八日十九時五十七
    分左右，甲○○駕駛上開車號第二三七路大客車，沿台北市○○○路由西往東方
    向行駛，途經和平東路、復興南路口，欲右轉復興南路時，應注意汽車行駛時，
    駕駛人應注意車前狀況，並隨時採取必要之安全措施，及汽車行近行人穿越道前
    ，應減速慢行，遇有行人穿越時，無論有無交通警察指揮或號誌指示，均應暫停
    讓行人先行通過，且依當時情形，並無不能注意情事，竟疏未注意此時車前有行
    人葉明禎正由西向東，自行人穿越道穿越復興南路，應先暫停讓行人優先通過，
    致公車右側保險桿撞及葉明禎，使葉明禎倒地滾至公車車底，右小腿並遭公車左
    後輪輾及，嗣同為從事駕駛業務之鄭景壎（業經本院判處有期徒刑十月，緩刑三
    年確定）駕駛Ｅ四─七一三號營業小客車，同向尾隨上揭公車右轉，亦應注意車
    前狀況，並隨時採取必要之安全措施，竟能注意，亦疏未注意，致該車再輾壓已
    遭公車撞及之葉明禎，葉明禎因遭輾壓鉗住計程車底盤，造成計程車無法前進，
    鄭景壎見狀即行倒車，不慎再行輾壓葉明禎，葉明禎因受撞擊及輾壓，致顱骨破
    裂及胸腹腔出血，嗣經送台北市立仁愛醫院急救，仍於當日二十一時五十分許不
    治死亡。甲○○於犯罪後未被發覺前，向到場之員警自首，嗣並接受裁判。
二、案經葉明禎之父乙○○訴由臺北市政府警察局大安分局報請臺灣臺北地方法院檢
    察署檢察官相驗後偵查起訴。
    理  由
一、訊據被告甲○○矢口否認有上開過失犯行，辯稱：伊並未撞到被害人，伊在右轉
    時曾注意看，確認無人時才駛過行人穿越道，至伊在警訊中係因車輛行經凹渦造
    成不正常晃動，始供陳當時曾感覺左後輪有壓過東西，實際上係錯覺，因伊所駕
    車輛並未輾壓過被害人，係同案被告鄭景壎故意將責任推給伊，況同案被告鄭景
    壎確實有輾壓被害人，且先後前進倒退二次，合計四次輾壓被害人，此為同案被
    告鄭景壎所自承，足認被害人係因輾壓行為致死，其死亡結果與伊無關云云。
二、經查：
（一）右開事實，業據告訴人乙○○迭於警訊及偵查審中指訴綦詳，即被告於交通隊
      訊問時亦供稱：「我車沿和平東路西向東行駛最外車道至肇事路口，右轉復興
      南路時，突覺得我車有不正常晃動之情形，似乎我車左後輪有壓過東西之情形
      ，我立即下車察看，才看到有一行人倒在我車的左後方三公尺處」等語（見偵
      查卷第六頁），於檢察官相驗時亦供承：「我是看後視鏡看見左後輪有人，好
      像壓到東西，立即停車」、「發現後輪有問題時才停車」等語（見相驗卷第十
      九頁反面、第二十頁反面），另於檢察官偵查中亦供稱：「（警訊筆錄實在否
      ）實在」等語（見偵查卷第二十五頁反面）不諱。雖被告辯稱其係因駛過路面
      凹渦造成不正常晃動，錯認左後輪有壓過東西云云，惟依卷附之現場照片顯示
      ，該路面並無被告所述足以造成車輛晃動之凹渦，且車輛駛過凹渦，車輪是先
      下後上，與輾過東西，輪胎是先上後下，二者感覺全然不同，豈有錯認之可能
      。
（二）目擊證人張超鈞雖於製作交通事故談話紀錄表時證稱：「我騎乘ＡＳＡ｜八六
      五重機車由復興南路北向南過和平東路至西南處，看見一部營大客車ＡＣ｜四
      九六經由和平東路西向東最外側車道右轉復興南路時，左前輪撞到行人，行人
      並在車底打滾一、二公尺左右，公車才停下來，有人告訴公車司機，司機才下
      車看是什麼事」等語（見偵查卷第十四頁），於原審調查時又證稱：「我當天
      騎車由和平東路西往東至復興南路口，我恰在公車右後方，當時死者亦自我同
      向西向東要橫越復興南路，被害人走在斑馬線上，被公車右側前車燈下方之前
      保險桿撞到，被害人倒地，公車撞到人後未馬上停車，再行駛一段路，後來計
      程車有無輾過被害人我就不知道了」等語（見原審卷第三十九頁反面、第四十
      頁），前後所證迥異；然張超鈞於本院更審前調查時已證稱：「（你在地方法
      院調查時你說被害人是西往東要橫越復興南路，另外在警訊時說你騎車從復興
      南路北向南過和平東路似乎有矛盾？）當時我人在和平東路往東還沒有過復興
      南路，公車在我的前方，行人也是從和平東路由西往東要過復興南路的行人穿
      越道，警訊筆錄所記載的不對。」、「（對於碰撞的情形，你在警訊中說是公
      車的左前輪碰到行人，行人在車底打滾一、二公尺左右，到了地方法院訊問時
      你說被害人被公車右前車燈下的前保險桿撞倒？）當時公車要右轉，我在後面
      ，行人在穿越道上面，公車轉了一半，市公車右車燈下面的保險桿撞到才對，
      人有在地上滾了一段距離，警訊筆錄記載的不對，我有提出一張現場圖。（提
      出現場圖附卷）」等語（見本院交上訴字第二０三號卷第五十四頁）。證人對
      於事實之經過已詳為證述，且對前後相歧證詞已為合理之說明，則自以更正後
      之陳述為可採。又證人張超鈞雖證稱未目擊其後鄭景壎駕車輾過被害人之情，
      惟可能係證人未全程目睹車禍發生情形，或因證人遇此突發狀況而將注意力集
      中於事故發生初始之情節，致未注意其後發生之狀況所致，應尚不能因此即謂
      其所證均不可採。
（三）又目擊證人曹昇加於檢察官偵查中證稱：「當天我在復興南路要左轉和平東路
      ，看見公車撞到東西，當時我不知那是人，但我是停在紅綠燈第一輛，看見公
      車將車開至旁邊，司機下來將那個人翻了兩下後離開，就在那時我打手機報警
      ，有一部計程車過來，也是右轉，壓到那個人，我立即喊叫，告訴計程車司機
      你壓到人了，不知他是否聽見，計程車司機倒車後又前進第二次壓到躺在地下
      的人。」（見偵字第二三九八四號卷第四十二頁反面），於原審調查時亦證稱
      ：「我當時是復興南路左轉和平東路，所以在最內側車道等待綠燈左轉，我的
      車窗有搖下來，我只看到一個影子倒下來，當時還不知道那個影子是人，後來
      才知道是人，我還看到公車司機下車翻動被害人的身體，之後就離開，此時我
      準備拿起手機來打電話報警，就看到計程車輾過被害人之身體」（見原審卷第
      七十頁反面、第七十一頁）。雖證人曹昇加嗣後又證稱：「我是看到公車司機
      下車搖動被害人之身體，並沒有翻動」云云（見原審卷第七十一頁），似與前
      揭所述略有不符，惟不論係「翻動」或「搖動」，應均僅係證人對於其目擊被
      告對於被害人所為之動作，以主觀之認知用不同之動詞加以形容而已，其所指
      者均係同一動作，如非「翻動」，其之前所證之「翻動」即為「搖動」之意，
      尚難據此即認其前後所證有何矛盾之處。另證人曹昇加雖證稱被告翻動被害人
      之身體之後，鄭景壎所駕駛之計程車始輾過被害人之身體等語，似與鄭景壎於
      原審供承其尾隨公車之後，因反應不及輾過之前已遭公車撞及之被害人，於停
      車之後始看到公車司機下車翻動被害人之身體之順序稍有不同（見原審卷第一
      三八頁）；惟曹昇加係恰巧在現場目擊車禍之發生，而車禍又係突然且瞬間發
      生之事，所謂之目擊證人往往會因其本身視覺、聽覺之個人條件、受外界因素
      （如燈光、角度、障礙物）之影響，或因突然目擊車禍發生受到之驚嚇，導致
      視覺或記憶中斷，事後無法完整並正確描述車禍全部發生過程，或會錯置車禍
      發生之順序，且參諸證人對被告駕駛之公車有撞到東西等情前後所證並無矛盾
      之處，自不應僅因證人描述車禍發生過程稍與事實不符，即謂其證詞不足採信
      。況證人曹昇加、張超鈞與被告、被害人均不相識，並無仇隙，自無設詞攀誣
      被告之理。
（四）又同案被告鄭景壎雖於交通隊及警局初訊時均隱瞞被害人有遭伊車輛輾壓之事
      實，然嗣於警局第二次訊問時已供稱：「當我跟在公車後面大約兩到三公尺距
      離，時速大約十公里，當我發現公車搖晃時我並未看到有壓到東西，但公車停
      下來時，我正要剎車時，我已感覺我車左前輪也壓到東西，我馬上倒車下車察
      看，就看到我與公車中間躺一個人面朝上，頭向東腳向西倒在復興南路上。」
      、「（案發警方到現場你為何未承認你曾輾過被害人葉明禎？）因為我害怕是
      否也有事。今天下午警方通知我將計程車開到分局我就知道有事。所以警方開
      始問我，我就承認了曾壓到葉明禎。」等語（見偵字第二三九八四號卷第五頁
      反面），於檢察官訊問時亦供稱：「公車左後輪起伏不定，他輾過，我自後再
      輾過。」、「（公車有輾到？）有的。」等語（見同上卷第三十四頁）。是其
      除供述自己駕駛行為有過失外，亦證實確有看到被告駕駛之公車輾過被害人之
      犯行。另雖鄭景壎於警訊時被詢及：「你有看到被害人如何被欣欣客運撞倒的
      嗎？」時，供稱：「完全沒看到」等語（見同上卷第五頁反面）；然鄭景燻係
      尾隨被告駕駛之公車後方行駛，縱未目睹被害人如何被撞倒，惟其已證稱看到
      被告公車左後輪有起伏不定等現象，已如前述，顯見其看到者即係公車將被害
      人撞倒後輾過之情形，是其前後所述，並無矛盾之處，自不能因此作為有利於
      被告之認定。
（五）雖被告辯稱其所駕駛之公車事後經查證，並無擦撞被害人身體之跡證，有偵查
      卷第五十六頁至六十五頁警方對公車之採證相片二十九張所記載：「未發現有
      撞擊點」、「未發現有撞痕」、「未發現有擦撞痕及血跡」、「車輪未發現有
      血跡」等情為憑，且覆議意見書內容亦為相同之說明，況如被害人係遭伊駕駛
      之公車輾壓，被害人當不致僅受前開輕微之傷痕，且公車後輪之胎距遠超過於
      被害人身上所採集胎痕之距離，應非其所造成云云。惟查：
　　(一)本件案發後，經採取被害人葉明禎背部、肚臍及背面腰際之污漬，與被告所駕
      駛之公車底盤橫拉桿上、左側下方護桿所採取之污漬成份比對結果，認二者相
      似，有內政部警政署刑事警察局八十八年十二月二十二日刑鑑字第一一一八六
      八號鑑驗通知書附偵卷可稽（見偵查卷第九十五頁）。又被害人右小腿部之輪
      胎印痕，與被告所駕駛公車之左後輪印痕類同，亦有內政部警政署刑事警察局
      八十九年二月二十三日刑鑑字第二一七五五號鑑驗通知書（見偵卷第一００頁
      ）及輪胎印痕資料存卷可參。
    (二)人之身體柔軟，非如車體堅硬，是若被害人之身體遭被告駕駛公車保險桿撞及
      時之撞擊力道不大，則公車未必會如兩車相撞後必會留有撞擊痕跡，是公車未
      留有擦撞痕跡等情並不足為公車未撞擊被害人之認定依據。
    (三)再依現場之跡證顯示，被害人只可能為被告及鄭景壎駕駛之車輛輾過，被害人
      右小腿之胎痕既經鑑定與鄭景壎駕駛之計程車胎痕不同，而與被告駕駛公車之
      輪印痕類同，則除被告之公車外，豈有第三輛車會在被害人身上留有胎痕。
    (四)又胎痕之距離會因輪胎接觸被害人身體部分係全部輾過或部分壓過而有不同，
      亦可能因輪胎表面沾有污漬範圍大小不同，致輾過被害人時，僅留有少許胎痕
      ，是尚難因被害人身上胎痕距離與實際輪胎距離不符，即謂非被告車輛所為。
    (五)另若公車輾壓被害人時並未直接重力輾壓，自未必會對被害人之身體造成重大
      之傷痕。然被告之公車既有碰撞被害人倒地之行為，業如前揭證人所證述，則
      不論公車是否有輾壓被害人，或輾壓之輕重，對其後造成被害人死亡之結果，
      均有因果關係而無法卸責。
（六）被害人因遭上揭撞擊、輾壓致顱骨破裂、胸腹腔出血，經送仁愛醫院急救後仍
      因本件車禍於八十八年十月十八日二十一時五十分許不治死亡之事實，業經檢
      察官督同法醫師相驗屬實，製有勘驗筆錄、相驗屍體證明書及驗斷書在卷可稽
      （見相驗卷第二十二頁以下）。其中驗斷書所載被害人頭部、面部及頸部受傷
      情形為：右眼出血、右頰近太陽穴處擦傷五×三公分，擦傷一×０．五公分、
      頂骨、枕部複雜性骨折，下頷骨骨折、頸椎部骨折、頸部擦傷。腹部受傷情形
      為：兩側鎖骨骨折、右側肋骨骨折、胸腹腔出血、腹部有車輪輾過之帶狀淤泥
      污漬（寬度約十五公分）。背腰臀部受傷情形為：背部、肩胛骨處擦傷八×五
      公分、右腰處擦傷八×三公分及條狀擦傷十三×六公分。背腰部有車輪輾過之
      帶狀淤泥污漬（寬度約十八公分）。四肢部受傷情形為：右手上臂擦傷三乘四
      公分，右手前臂骨折、右手大拇指挫裂傷。右大腿前部擦傷一×三公分，膕窩
      十×五公分。另相驗屍體證明書亦記載：葉女係因車禍遭車輛撞擊、輾壓，顱
      骨破裂胸腹腔出血死亡等語。
（七）綜上所述，依前開被告及同案被告鄭景壎之供詞、證人張超均、曹昇加之證詞
      ，並參諸被害人遭撞擊及輾壓所殘留於車上之污漬與胎痕資料觀之，被害人係
      自復興南路由西向東之行人穿越道穿越馬路時，因被告所駕駛之公車於右轉時
      ，未注意禮讓行人，致公車右側保險桿撞及被害人倒地，被害人因之滾落車底
      ，右小腿再遭公車左後輪輾壓，旋又遭疏未注意車前狀況之同案被告鄭景壎駕
      駛之計程車輾壓，計程車並因無法前進，於倒車時再行輾壓等情，已至為明灼
      ，被告及同案被告鄭景壎之過失行為均為被害人死亡之共同原因，至堪認定。
      此外，復有交通事故談話紀錄表、道路交通事故調查報告表各一紙、現場照片
      二此十三張附卷可佐（見偵查卷第十三頁以下、第五十六頁以下）。
（八）被害人葉明禎之父葉柏睛於八十八年十月十八日交通警員訊問時固供稱：「我
      知道我女兒今夜至復興南路和平東路『東北角』與朋友餐敘，我想她是沿復興
      南路向北走復興南路西側之人行道至路口，欲沿（南側）行人穿越道（即西向
      東）至復興南路口和和平東路口的『東南角』，再到路口的東北角。」等語（
      見偵查卷第十五頁），惟其於八十八年十月十九日檢察官訊問時已改稱：「我
      線（指行人穿越道）上。」等語（見相驗卷第二十一頁），且證人張超鈞亦證
      稱被害人係自西向東行走，已如前述，另台北市車輛行車事故鑑定委員會鑑定
      意見書（以下簡稱：鑑定書）於「肇事經過」欄及「分析研判」之分析（一）
      、（二）點中認定行人係由「西向東」穿越道路，台北市車輛行車事故鑑定委
      員會鑑定覆議書於「覆議意見理由」欄亦認定行人係由「西向東」穿越道路（
      見原審卷第九十頁、第一四六頁反面），足認被害人係沿和平東路南側「由西
      向東」穿越復興南路時發生事故，附此敘明。
三、按汽車行駛時，駕駛人應注意車前狀況，並隨時採取必要之安全措施，又汽車行
    近行人穿越道前，應減速慢行，遇有行人穿越時，無論有無交通警察指揮或號誌
    指示，均應暫停讓行人先行通過，道路交通安全規則第九十四條第三項、第一百
    零三條定有明文。被告駕駛大客車經過上開劃設有行人穿越道之路段，應隨時注
    意有無行人在行人穿越道上穿越馬路，遇有行人正在穿越馬路，更應暫停讓行人
    通過，且依當時情形，又無不能注意情事，竟疏未注意車前狀況，亦未發現被害
    人葉明禎，致公車右側保險桿撞及被害人倒地，造成被害人滾落車底，右小腿再
    遭公車左後輪輾壓，自已違反上揭注意義務，其有過失之情甚明。又本件事故發
    生之原因經送請臺北市車輛行車事故鑑定委員會鑑定及臺北市政府交通局覆議結
    果，亦均認被告就本件事故之發生分別有未讓行人及未注意車前狀況之過失，有
    該委員會及交通局之鑑定意見書及覆議意見書各一份附卷可稽（見原審卷第八十
    七頁以下、第一四六頁以下）。被害人之死亡與被告之上開過失行為間顯有相當
    因果關係存在，且被告與同案被告鄭景壎之上揭過失，為被害人死亡之共同原因
    ，被告辯稱未撞到人，並無過失云云，均屬畏罪卸責之詞，不足採信。本件事證
    明確，被告犯行均堪認定，應依法論科。
三、被告係欣欣客運股份有限公司司機，駕駛該公司車號ＡＣ｜四九六號營業大客車
    營業，為從事駕駛業務之人。核被告所為，係犯刑法第二百七十六條第二項之業
    務過失致人於死罪。被告駕駛汽車行經行人穿越道不依規定讓行人即被害人優先
    通行，因而撞及被害人致其死亡，應負刑法第二百七十六條第二項業務過失致人
    於死罪之罪責，應依道路交通管理處罰條例第八十六條第一項「汽車駕駛人，無
    駕駛執照駕車、酒醉駕車、吸食毒品或迷幻藥駕車、行駛人行道或行經行人穿越
    道不依規定讓行人優先通行，因而致人受傷或死亡，依法應負刑事責任者，加重
    其刑至二分之一。」之規定，加重其刑。被告於肇事後，於警員前往現場處理時
    ，於其上開犯行未為任何有偵查犯罪職權之公務員已知悉前，當場向警員自首
　　，承認其為肇事人，有自首調查報告表一份附卷可憑（見偵查卷第十二頁），應
　　合於刑法第六十二條前段自首之規定，應依法減輕其刑，並依法先加後減之。
四、原審予以論罪科刑，固非無見。惟查：（一）本件被害人係由西向東，自行人穿
    越道穿越復興南路遭公車撞及，乃原判決認定被害人當時係由東向西穿越，已有
    違誤。（二）原判決於理由欄已敘明被告甲○○合於自首之要件，據上論結欄並
    援引刑法第六十二條前段之規定，事實欄卻未記載被告甲○○自首之事實，亦有
    違誤。被告上訴意旨，仍執前詞否認犯罪，雖無足取，但原判決既有上揭可議，
    自應由本院就被告甲○○部分予以撤銷改判。爰審酌被告之智識程度、品行、過
    失程度、所生損害、犯罪後仍飾詞圖辯，且尚未與被害人家屬達成和解等一切情
    狀，量處如主文所示之刑，以示懲儆。
據上論斷，應依刑事訴訟法第三百六十九條第一項前段、第三百六十四條、第二百九
十九條第一項前段，刑法第二百七十六條第二項、第六十二條前段，道路交通管理處
罰條例第八十六條第一項，罰金罰鍰提高標準條例第一條前段，判決如主文。
本案經檢察官田炳麟到庭執行職務。
中　　　華　　　民　　　國　　九十三　　年　　　三　　　月　　　十　　　日
                              臺灣高等法院刑事第十二庭
                                  審判長法  官  劉  景  星
                                        法  官  陳  博  志
                                        法  官  謝  靜  恒
右正本證明與原本無異。
如不服本判決，應於收受送達後十日內向本院提出上訴書狀，其未敘述上訴之理由者
並得於提起上訴後十日內向本院補提理由書（均須按他造當事人之人數附繕本）。
                                        書記官  魏  淑  娟
中　　　華　　　民　　　國　　九十三　　年　　　三　　　月　　　十　　　日
附錄：本案論罪科刑法條全文
刑法第二百七十六條第二項：
從事業務之人，因業務上之過失致人於死者，處五年以下有期徒刑或拘役，得併科三
千元以下罰金。
